【裁判字號】    90,易緝,64
【裁判日期】    920808
【裁判案由】    詐欺
【裁判全文】
臺灣桃園地方法院刑事判決                            九十年度易緝字第六四號
    公  訴  人  臺灣桃園地方法院檢察署檢察官
    被      告  己○○
右列被告因詐欺案件，經檢察官提起公訴（八十三年度偵字第九九八二號），本院判
決如左：
    主  文
己○○無罪。
    理  由
一、公訴意旨略以：被告己○○明知其經濟狀況不佳，已無償債能力，竟仍意圖為自
    己不法之所有，並基於詐欺取財之概括犯意：自民國八十三年三月間某日起至同
    年七月四日止，在桃園縣大溪鎮，以擴充工廠購買機器、土地為由，陸續簽發支
    票，向（一）王家齡（原名甲○○）借款新台幣（下同）六百五十二萬零二百元
    ；（二）向壬○○借款七十四萬元；（三）向乙○○借款一百四十萬元；（四）
    向徐福楠借款三十萬元；（五）向丁○○借款一百十七萬元，使王家齡等人誤信
    其能依約還款，遂分別貸予上開款項。詎被告得款後，隨即於八十三年七月六日
    捲款潛逃，上開支票屆期亦均不獲兌現，王家齡等人催討無著，始知受騙。因認
    被告所為，係犯刑法第三百三十九條第一項之詐欺取財罪嫌。
二、訊據被告己○○固不否認於右揭時間、地點，先後向王家齡、乙○○、徐福楠及
    丁○○等人借款，至今均未能清償等事實，惟否認有何詐欺取財犯行。辯稱：大
    家來往很久了，我沒有向壬○○借錢，而欠王家齡、丁○○的沒有那麼多，有和
    甲○○他們說借錢是為了買土地、車子和工廠機器，土地和車子被債權人拍賣，
    機器被出賣人拿回去了，民國七十幾年就已經向王家齡他們借錢了，這次是週轉
    不靈，沒有要詐欺等語。
三、按犯罪事實應依證據認定之，無證據不得推定其犯罪事實，刑事訴訟法第一百五
    十四條訂有明文。次按刑法上之詐欺罪，以行為人基於為自己不法所有之意圖，
    以詐術使被害人陷於錯誤，而將本人或第三人之物交付者，始足當之，此觀刑法
    第三百三十九條第一項規定自明，依此，縱使債務人在事後惡意倒債，如綜合其
    他事證，尚不能證明其在借款伊始，即有詐欺犯意時，亦不能論以詐欺罪。經查
    ，公訴意旨認被告己○○涉有右揭詐欺取財罪嫌，無非係以告訴人王家齡、壬○○、乙○○、徐福楠、丁○○等人之指訴，與證人庚○○、陳珠麗、許林罔市三
    人證述之情節相符，支票及退票理由單，且被告於八十三年七月四日向丁○○借
    款二十萬元後，隔二日即逃匿無蹤有詐欺意圖等件，為其論據。惟查：
（一）告訴人王家齡在本院審理時指稱：我借己○○六百五十二萬元，（部分是跟會
      ，部分是借款），回去後我再整理出來，跟我的會我會看他的信用，己○○那
      時是公司的老闆，他跟我的會是第一次，跟會前就已經陸陸續續向我借錢，借
      的錢都還沒有還，他拿票給我調現金，到期的時候他就向我換票，每次都用換
      票，沒有拿過現金給我，（問：既然他的票都沒有兌現，何以你會繼續換給他
      ？）因為是朋友介紹的，他做的生意我不知道，但他有真的去買機械和房子等
      語。告訴人壬○○陳稱：我借己○○五十萬，他說他轉不過去，向我借，但後
      來沒有還，他是第一次向我借，在朋友家裡等語。告訴人乙○○指稱：他先前
      陸陸續續向我借，後來湊成一張支票一百四十萬，他說他要借錢買機械周轉，
      但是機械買回去沒多久就被人搬走，連真正動工都沒有等語。又證人癸○○○
      證稱：他跟我周轉有兩、三年，都很有信用，並不知道他生意倒了等語，證人
      辛○○○證稱：己○○向我借六十萬元，後來每個月還我一萬元，剩下三十幾
      萬沒有還，他生意就倒了，他說他是買機械周轉，他真的有，他倒之前一天，
      我在他家看到他在做等語。證人丁○○證稱：己○○拿支票請我向朋友調現，
      他向我調過很多次票，七月四日他要走之前，還向我調了二十萬元，他欠我九
      十萬元，他說錢用去買發電機，我聽說他有買，後來被其他人搬走了等語；證
      人庚○○證稱：己○○向我借錢，說要買鑄模的工具，借一百五十萬元，說要
      借一年左右等語。證人戊○○證稱：己○○向我借七十萬元，說要用來買生財
      器具，好像是有買，常常看到有人送材料去他家等語。證人丙○○證稱：我是
      被己○○倒會，他標到會到他跑路中間隔很久，不只一年等語（以上見本院九
      十年十月二十六日、十一月二十八日筆錄）。綜觀告訴人與證人等人之指訴，
      除壬○○係首次借款予被告外，其餘均與被告有長久之金錢往來。是則，渠等
      借款予被告，無非本於被告此前之信用，而決定借款，不能認係陷於錯誤。
（二）被告辯稱：伊從七十幾年起，就已經向王家齡等人借款周轉，這次借款有告知
      王家齡等人用途是買土地、機械等語，此經告訴人王家齡、證人辛○○○、乙○○、丁○○、戊○○陳明屬實如前，並有中租迪和股份有限公司九十一年九
      月二十七日陳報狀暨所附債權憑證附卷可稽，可認被告此部分所辯屬實。
（三）又事後王家齡、乙○○等人向本院民事執行處聲請對被告財產強制執行結果，
      拍賣所得尚有土地二筆各一千八百萬元、四十八萬五千元，建物一筆四百六十
      六萬九千九百元，可供分配，此經本院調取本院八十三年度執字第三九０七號
      卷宗核閱無誤，並有分配表二份附卷可稽。
（四）綜上，被告向王家齡等人借款時，王家齡等人多係基於被告平日信用良好，而
      慷慨允諾，而被告所借得之款項，亦與其所述借款用途大致相符，佐以事後被
      告之財產，已經債權人等人拍賣殆盡，不僅難認被告在借款時，對王家齡等人
      施用詐術；即其主觀上亦難認定有詐欺之不法意圖。況王家齡等人明知被告之
      借款用途，渠等亦無陷於錯誤可言。是被告所為，與詐欺罪之構成要件並不相
      合，尚難遽以詐欺罪論擬。
（五）公訴人雖指稱：被告於八十三年七月四日，猶向丁○○借款二十萬元周轉，隔
      二日即逃逸無蹤，顯有詐欺意圖云云。惟被告離去其住所地，或不堪債權人追
      索，或有意賴債，甚或自始即預備捲款遠走高飛等等，原因多端，不一而足，
      是僅憑被告私自搬離其住所一節，尚難肯認其主觀上有詐欺之不法意圖。況借
      款本即有其風險，應由借款人自行評估、吸收，尚難僅以被告事後未能還款一
      節，認定其有詐欺取財之犯行。是公訴人之指述，尚難採取。
（五）另告訴人等雖指稱：八十三年七月此案爆發時，渠等才知被告以購買機器設備
      為由，四處借款標會，先為其子女在（桃園縣）大溪鎮南興里西尾十四巷內購
      置兩棟房屋，事後再賣掉，購入機器後亦未從事生產，於八十三年七月六日舉
      家搬走，八十三年七月七日又請吊車將機器吊走，應係早有預謀等語（九十年
      十二月十八日陳報狀），惟告訴人等並未指明具體地址，以供調查，而本院向
      該管稅捐機關分別調閱被告、被告之妻何碧雲、被告之子黃瓊德八十二年至八
      十四年之所得稅申報資料、財產歸戶資料結果，亦無所獲（見本院九十一年八
      月二十六日電話記錄）。又證人即被告之父黃成水到庭證稱：我幫己○○看工
      廠，他工廠裡面的機器有被人搬走，我知道大概是債權人搬的，我不知道是誰
      ，他們看到我，連我也要打（所以我不敢阻止），有一天還有討債公司的人來
      等語（本院九十二年五月二十一日筆錄）。是告訴人此部分之指述均無事證相
      輔，亦難採取。
（六）此外，復查無其他積極證據，足資認定被告有何公訴意旨所指之犯行。其犯行
      既屬不能證明，依上說明，自應為無罪之諭知。
據上論斷，應依刑事訴訟法第三百零一條第一項，判決如主文。
本案經檢察官張立中到庭執行職務。
中        華        民      國    九十二    年    八    月    八      日
                                    臺灣桃園地方法院刑事第五庭
                                        法  官    陳彥宏
右正本證明與原本無異
如不服本判決書應於送達後十日內向本院提出上訴狀
                                        書記官    翁其良
中        華        民        國    九十二    年    八    月    二十    日


司法院資訊處製作；財團法人民間司法改革基金會備份。
